---
title: "Praca domowa - tidyverse"
author: "Bartosz Maćkiewicz"
output: html_document
editor_options: 
  chunk_output_type: console
---

# Zadanie I

Proszę za pomocą poznanych funkcji z pakietu `dplyr` stworzyć, korzystając z danych ze zbioru `airquality`, następującą tabelę:

```{r}
library(tidyverse)
library(knitr)

qual <- airquality
qual <- mutate(qual, owr = Ozone / Wind)
qual_new <- group_by(qual, Month) %>%
  summarise(n_obs = max(na.rm = T, Day),
            mean_temp = mean(Temp, na.rm = T),
            sd_temp = sd(Temp, na.rm = T),
            min_temp = min(Temp, na.rm = T),
            max_temp = max(Temp, na.rm = T),
            mean_owr = mean(owr, na.rm = T),
            sd_owr = sd(owr, na.rm = T),
            min_owr = min(owr, na.rm = T),
            max_owr = max(owr, na.rm = T)
            ) %>%
  arrange(desc(mean_owr))

kable(qual_new, digits = 3)
```

1. Kolumny zaczynające się od `mean_`, `sd_`, `min_` i `max_` to średnia, odchylenie standardowe, największa i najmniejsza obserwacja z każdego miesiąca dla poszczególnych kolumn. 

2. `owr` dotyczy nowej kolumny, którą muszą Państwo stworzyć - jest to `OzoneToWindRatio` czyli po prostu wartość z kolumny `Ozone` podzielona przez wartość z kolumny `Wind`. 

3. `n_obs` to liczba obserwacji w danym miesiącu.

4. Wiersze w wynikowej ramce danych powinny być posortowane według kolumny `mean_owr` w porządku malejącym. Wartości powinny być zaokrąglone do trzech miejsc po przecinku.

5. Do stworzenia pięknego wydruku można użyć funkcji `kable` z pakietu `knitr` lub odpowiednich funkcji z pakietów `pander` bądź `flextable`.

# Zadanie II

Proszę za pomocą poznanych funkcji z pakietu `dplyr` stworzyć korzystając z danych ze zbioru `ChickWeight` następującą tabelę:

```{r}
data <- ChickWeight
wykres <- group_by(data, Chick) %>%
  group_by(Diet, .add = T) %>%
  summarise(min_weight = min(weight),
            max_weight = max(weight),
            diff = max_weight - min_weight,
            )
tabelka <- group_by(wykres, Diet) %>%
  summarise(mean_diff = mean(diff),
            sd_diff = sd(diff),
            n_chick = n()
            )
kable(tabelka)
```

1. `Diet` do jedna z czterech diet

2. `mean_diff` to średnia z różnic między najwyższą i najniższą wagą każdego kurczaka dla danej diety

3. `sd_diff` to odchylenie standardowe różnic między najwyższa i najniższą wagą każdego kurczaka dla danej diety

4. `n_chick` to liczba kurczaków karmionych według danej diety.

5. Do stworzenia pięknego wydruku można użyć funkcji `kable` z pakietu `knitr`.

6. Aby stworzyć taką ramkę danych trzeba użyć `group_by` oraz `summarize` w naszym "łańcuchu" funkcji `dplyr` dwukrotnie - raz, żeby obliczyć odpowiednie rzeczy dla każdego kurczaka, drugi raz, żeby obliczyć dla każdej diety. Proszę nad tym pogłówkować!

# Zadanie III
  
Proszę stworzyć następujący wykres obrazujący rozkład różnic między najwyższą a najniższą wagą każdego kurczaka ze względu na dietę.

```{r}
library(vioplot)
vioplot(diff ~ Diet,
        data = wykres, 
        col = c("blue", "red", "green", "purple"),
        ylab = "Różnica w gramach",
        xlab = "Typ diety",
        main = "Rozkład różnic pomiędzy największą a najmniejszą wagą"
        )
```

1. Do wykonania tego wykresu należy posłużyć się funkcją `vioplot` z pakietu `vioplot`.

2. Ramka danych, na podstawie której można stworzyć taki wykres, jest krokiem pośrednim w poprzednim zadaniu!

3. Kolory należy dobrać samodzielnie, również podpisy można zmodyfikować.