---
title: "Praca domowa - podstawy grafiki"
author: "Bartosz Maćkiewicz"
output: html_document
editor_options: 
  chunk_output_type: console
---

# Zadanie 1

Hoaglin, Mosteller i Tukey (1983) zebrali dane na temat poziomu beta-endorfin we krwi jako funkcji stresu. Zmierzyli poziomy beta-endorfin 19 pacjentów 12 godzin przed stresującą operacją oraz 10 minut przed operacją. Obserwacje znajdują się w pliku `hoaglin1983.csv` i podane są w jednostkach fmol/ml. 

## Zadanie A

Przygotuj dwa histogramy ilustrujący rozkład wartości w obu pomiarach. Nie zapomnij o nałożeniu na wykres legendy oraz podpisów osi. Co możesz na podstawie tych dwóch histogramów wywnioskować?

```{r}
zad1 <- read.csv("Dane/hoaglin1983.csv")
wcześniej <- zad1[,"X12_hours"]
później <- zad1[,"X10_minutes"]
hist(wcześniej, main = "Poziomy 12h przed operacją", xlab = "Poziomy[fmol/ml]", ylab = "U ilu osób")
hist(później)
?hist
?plot
```

*Tutaj miejsce na Twoją odpowiedź*

## Zadanie B

Przygotuj wykres pudełkowy (`boxplot`), wykres słupkowy (`barplot`) wykres skrzypcowy (`vioplot` z pakietu `vioplot`) ilustrujące kształt rozkładu obserwacji w obu pomiarach. Postaraj się, aby oba zbiory danych były na jednym wykresie (czyli narysuj 3 wykresy, a nie 6). Nie zapomnij o nałożeniu na wykres legendy oraz podpisów osi oraz wybraniu ładnych kolorów. Co możesz wywnioskować na podstawie poszczególnych wykresów? Jak różnią się od siebie te trzy metody wizualizacji w tym wypadku?

```{r}
boxplot(zad1)
macierz <- data.matrix(zad1)
barplot(macierz, beside = T)
?barplot
```

*Tutaj miejsce na Twoją odpowiedź*

## Zadanie C

Odejmij od wartości z kolumny z poziomem beta-endorfin 12 godzin przed operacją wartości 10 minut przed operacją. Uzyskany wektor będzie zawierał różnice między tymi pomiarami dla każdego badanego. Narysuj histogram i zinterpretuj go. Nie zapomnij o nałożeniu na wykres legendy oraz podpisów osi

```{r}

dane <- read.csv("Dane/hoaglin1983.csv")
noweDane <- transmute(dane, różnica = X12_hours - X10_minutes)

różnica <- as.integer(as.vector(noweDane[,"różnica"]))


#histogram z surowymi wartościami - ten histogram jest tym z zadania
hist(różnica,
     main = "Różnica",
     xlab = "Różnica 12h przed i 10min przed operacją",
     ylab = "Częstość różnicy",
     breaks = seq(min(różnica), max(różnica)),
     freq = T,
     xlim = c(min(różnica)-5, max(różnica) + 5),
     )


#histogram z wartościami bezwzględnymi
różnica <- abs(as.integer(as.vector(noweDane[,"różnica"])))
hist(różnica,
     main = "Różnica",
     xlab = "Różnica 12h przed i 10min przed operacją",
     ylab = "Częstość różnicy",
     breaks = seq(min(różnica), max(różnica)),
     freq = T,
     xlim = c(min(różnica)-5, max(różnica) + 5),
     )

#obliczanie średnich
mean(różnica)
nowaRóżnica <- sort(różnica)
nowaRóżnica <- nowaRóżnica[3:length(różnica)]
mean(nowaRóżnica)
```

*Większość osób stresuje się podobnie 12h i 10min przed operacją (różnica mniejsza niż 10)*
*Jeśliby sprawdzić średnią wszystkich obserwacji, to będzie ona wynosiła -7,7, a przy odcięciu 2ch najbardzie odstających wyników (-38 i -45) -3,7. Oznacza to, że średnio ludzie stresują się trochę bardziej tuż przed operacją niż 12h przed nią - jednak według mnie nie jest to łatwo odczytać bezpośrednio z histogramu (konkretnie, przez te 2 najbardziej odstające wyniki wydaje się, że całość jest przesunięta w stronę ujemną, co w tym konkretnym przypadku da poprawną odpowiedź, ale nie musi)*

# Zadanie 2

Wiemy, że palenie tytoniu odpowiada za wiele negatywnych skutków dla ludzkiego zdrowia. Istnieją pewne empiryczne świadectwa, że wpływa również na płodność. Weinberg i Gladen (1986, `weinberg1986.csv`) przebadali skutki palenia na łatwość zachodzenia kobiet w ciążę. W tym celu wzięli próbę 586 kobiet, które planowały ciąże i zapytali jak wiele cykli miesiączkowych upłynęło od odstawienia antykoncepcji zanim zaszły w ciążę. Badacze podzielili również kobiety na dwie grupy - palące i niepalące.

## Zadanie A

Przygotuj wykres słupkowy (*stacked barplot*), składający się z dwóch kolumn. Jedna odpowiadać ma kobietom palącym, druga kobietom niepalącym. Segmenty każdej z kolumn mają odpowiadać proporcji kobiet w danej grupie, dla których od zakończenia antykoncepcji do zajścia w ciąże upłynęł 1 cykl, 2 cykle i 3+ cykle. Do opracowania statystycznego danych przydadzą się funkcje `table` oraz `prop.table`. Wykres stworzyć można korzystając z funkcji `barplot`. Nie zapomnij o nałożeniu na wykres legendy oraz podpisów osi, spróbuj również wybrać czytelne kolory dla poszczególnych segmentów. Co możesz stwierdzić na podstawie takiego wykresu?

```{r}

dane <- read.csv("Dane/weinberg1986.csv")
  
daneDoWyświetlenia <- dane %>% 
  group_by(Smoking, Cycles) %>%
  summarise(n = n())

ggplot(daneDoWyświetlenia, aes(fill=Cycles, y=n, x=Smoking)) + 
    geom_bar(position="fill", stat="identity")
```

*Palenie utrudnia zajście w ciążę*
