---
title: "Praca domowa - rozkłady teoretyczne i symulacje"
author: "Bartosz Maćkiewicz"
output: html_document
editor_options: 
  chunk_output_type: console
---

```{r, include=FALSE}
knitr::opts_chunk$set(collapse = TRUE)
```

# Zadanie 1

Rozważmy dziesięciokrotny rzut symetryczną monetą. Jakie jest prawdopodobieństwo wyrzucenia (proszę obliczyć za pomocą funkcji umożliwiających korzystanie z rozkładów teoretycznych oraz za pomocą odpowiedniej symulacji):

* co najwyżej 4 orłów (**prawidłowa odpowiedź: 0.3769...**),

```{r}
pbinom(4, 10, 0.5)

#może nie idealna, ale ta metoda zadziała na zasadzie symulacji
test <- rbinom(100000, 10, 0.5)
hist(test)
test2 <- test[test < 5]
length(test2) / length(test)

```


* mniej niż 4 orłów (**prawidłowa odpowiedź: 0.1718...**),

```{r}
pbinom(3, 10, 0.5)
test <- rbinom(100000, 10, 0.5)
hist(test)
test2 <- test[test < 4]
length(test2) / length(test)
```

* więcej niż 4 orłów (**prawidłowa odpowiedź: 0.6230...**),

```{r}
pbinom(4, 10, 0.5)
test <- rbinom(100000, 10, 0.5)
hist(test)
test2 <- test[test > 5]
1 - (length(test2) / length(test))
```

* pomiędzy 4 a 7 orłów (**prawidłowa odpowiedź: 0.7734...**).

```{r}
pbinom(7, 10, 0.5) - pbinom(3, 10, 0.5)
test <- rbinom(100000, 10, 0.5)
hist(test)
test2 <- test[test < 8]
test3 <- test[test < 4]
length(test2) / length(test) - length(test3) / length(test)
```

# Zadanie 2

Pewnym testem zbadano 500 11-latków i 800 14-latków. W grupie młodszych dzieci średni wynik wyniósł 48, a odchylenie standardowe --- 8, natomiast w grupie starszych dzieci te liczby wynosiły odpowiednio 56 i 12. Przy założeniu rozkładu normalnego oszacuj, (a) ile 14-latków osiągnęło wyniki gorsze od średniej 11-latków, (**odpowiedź:** $\approx 202$); (b) ile 11-latków osiągnęło wyniki lepsze niż średnia 14-latków (**odpowiedź:** $\approx 79$).

Proszę rozwiązać to zadanie za pomocą `pnorm` oraz zasymulować.

```{r}
młodsi <- replicate(10000, rnorm(500, 48, 8))
starsi <- replicate(10000, rnorm(800, 56, 12))
młodsi_m <- mean(młodsi)
młodsi_s <- sd(młodsi)
starsi_m <- mean(starsi)
starsi_s <- sd(starsi)

par(mfrow = c(1,2))
hist(młodsi)
hist(starsi)

#starsi o wyniku gorszym od średniej młodszych
pnorm(48, 56, 12) * 800

#młodsi o wyniku lepszym od średniej starszych
pnorm(56, 48, 8, lower.tail = F) * 500

```



# Zadanie 3

Napisz funkcję (przeprowadzającą symulację), która jako wynik zwraca histogram sumy wyników uzyskanych w rzucie trzema kostkami jednocześnie. Funkcja ma mieć następującą postać:

`hist_trzech_rzutow(liczba_scian, liczba_replikacji)`

Argument `liczba_scian` ma przyjmować wartość domyślną 6, argument `liczba_replikacji 1000`.

Po przekazaniu funkcji liczby ścian mniejszej niż 3 (zakładamy, że istnieją porządne 3-ścienne kostki) ma dodatkowo drukować na ekranie napis "UWAGA TO NIE KOSTKA" (ale wciąż rysować prawidłowy histogram!), przy wartości 1 ma zwracać wartość NA (i nic nie rysować).

Dla chętnych - sprawdzić w internecie jak się obsługuje ostrzeżenia i błędy w R i spróbować zaimplementować tę wiedzę.

```{r}
library(tidyverse)
hist_trzech_rzutów <- function(liczba_ścian = 6, liczba_replikacji = 1000){
  if(liczba_ścian == 2) warning("UWAGA TO NIE KOSTKA")
  if(liczba_ścian <= 1) return(NA)
  dane <- replicate(liczba_replikacji, sample(liczba_ścian, 3, replace = T))
  return(hist(colSums(dane), main = "Sumy oczek z trzech rzutów", xlab = "Suma oczek", ylab = "Liczba wystąpień"))
}
hist_trzech_rzutów()
```

# Zadanie 4

Wykonaj 3 symulacje losując z rozkładu normalnego 10, 35 i 100 liczb.

Wykonaj wykres składający się z trzech paneli, na którym za pomocą histogramu przedstawisz rozkład próbki. 

Na każdy panel nałóż dodatkowo krzywą ilustrującą rozkład rozkład populacji, z której losowałaś za pomocą funkcji `curve`. 

```{r}
sym1 <- rnorm(10)
sym2 <- rnorm(35)
sym3 <- rnorm(100)
par(mfrow = c(2,2))
hist(sym1, freq = F)
curve(dnorm, add = T)

hist(sym2, freq = F)
curve(dnorm, add = T)


hist(sym3, freq = F, ylim = c(0, 0.5))
curve(dnorm, add = T)

```

# Zadanie 5 

Wylicz za pomocą symulacji prawdopodobieństwo, że co najmniej dwie osoby z grupy 23 osób maja urodziny tego samego dnia. Przyjmij, że prawdopodobieństwo urodzenia się każdego dnia jest takie samo, a rok ma 365 dni (**odpowiedź:** $\approx 50%$).

Proszę o **nieużywanie** funkcji `pbirthday`! 

Tutaj nie chcemy obliczać dokładnego prawdopodobieństwa, a raczej przybliżyć to prawdopodobieństwo wykonując eksperyment symulacyjny.

```{r}
dane <- replicate(100000, sample(365, 23, replace = T))
czyZduplikowane <- apply(dane, 2, anyDuplicated)
nieZduplikowane <- czyZduplikowane[czyZduplikowane != 0]
length(nieZduplikowane) / length(czyZduplikowane)

```